ACORDAO-COMPLETO-2416190

ACÓRDÃO 8018/2020 ATA 25/2020 - SEGUNDA CÂMARA

VISTOS, relatados e discutidos estes autos de Tomada de Contas Especial instaurada tomada de contas especial instaurada pelo Ministério do Turismo, em desfavor do Instituto Projeto Viver - IPV e da presidente da entidade, Sra. Luciana Rufino Araújo, em virtude de irregularidades nas prestações de contas dos recursos federais repassados por intermédio do Convênio 1210/2010,
	ACORDAM os Ministros do Tribunal de Contas da União, reunidos em Sessão da Segunda Câmara, ante as razões expostas pelo Relator, em:
	9.1.  considerar revéis, para todos os efeitos, o Instituto Projeto Viver (IPV) , e a Sra. Luciana Rufino Araújo, dando-se prosseguimento ao processo, com fulcro no art. 12, § 3º, da Lei 8.443/1992;
	9.2.  julgar irregulares, nos termos dos arts. 1º, inciso I, 16, inciso III, alínea "c", da Lei 8.443/1992, c/c os arts. 19 e 23, inciso III, da mesma Lei, e com os arts. 1º, inciso I, 209, inciso III, 210 e 214, inciso III, do Regimento Interno/TCU as contas do Instituto Projeto Viver (IPV) , e da Sra. Luciana Rufino Araújo,  condenando-os ao pagamento da importância a seguir especificada, atualizada monetariamente e acrescida dos juros de mora, calculada a partir da data discriminada até a data da efetiva quitação do débito, fixando-lhe o prazo de quinze dias, para que comprove, perante o Tribunal, o recolhimento das referidas quantias aos cofres do Tesouro Nacional, nos termos do art. 23, inciso III, alínea "a", da citada lei, c/c o art. 214, inciso III, alínea "a", do Regimento Interno:
	Data de ocorrência
	Valor histórico (R$) 

	27/09/2010
	311.954,55

9.3.  aplicar ao Instituto Projeto Viver (IPV) e à Sra. Luciana Rufino Araújo (CPF XXX.807.911-XX, presidente do IPV, individualmente, a multa prevista no art. 57 da Lei 8.443/1992 c/c o art. 267 do Regimento Interno, no valor de R$ 40.000,00 (quarenta mil reais) , fixando-lhes o prazo de quinze dias, a contar da notificação, para que comprovem, perante o Tribunal (art. 214, III, a, do Regimento Interno do TCU) , o recolhimento da dívida aos cofres do Tesouro Nacional, atualizada monetariamente desde a data do presente acórdão até a do efetivo recolhimento, se paga após o vencimento, na forma da legislação em vigor;
9.4. autorizar, desde logo, a cobrança judicial da dívida, caso não atendida a notificação, na forma do disposto no art. 28, inciso II, da Lei 8.443/1992;
9.5.  autorizar, desde logo, se requerido, com fundamento no art. 28, inciso I, da Lei 8.443/1992, c/c o art. 217, §§ 1º e 2º, do Regimento Interno, o parcelamento da dívida em até 36 parcelas, incidindo, sobre cada parcela, corrigida monetariamente, os correspondentes acréscimos legais, fixando-lhe o prazo de quinze dias, a contar do recebimento da notificação, para comprovar, perante o Tribunal, o recolhimento da primeira parcela, e de trinta dias, a contar da parcela anterior, para comprovar o recolhimento das demais parcelas, devendo incidir, sobre cada valor mensal, atualizado monetariamente, os juros de mora devidos, no caso do débito, na forma prevista na legislação em vigor, alertando o responsável de que a falta de comprovação do recolhimento de qualquer parcela importará o vencimento antecipado do saldo devedor, nos termos do § 2º do art. 217 do Regimento Interno deste Tribunal;
9.6. alertar os responsáveis de que a falta de comprovação do recolhimento de qualquer parcela importará o vencimento antecipado do saldo devedor, nos termos do § 2º do art. 217 do Regimento Interno deste Tribunal; 
9.7. enviar cópia do Acórdão a ser prolatado, bem como do Relatório e do Voto que o fundamentarem, à Procuradoria da República no Distrito Federal, nos termos do § 3º do art. 16 da Lei 8.443/1992 c/c o § 7º do art. 209 do Regimento Interno do TCU, para adoção das medidas cabíveis;
 9.8. enviar cópia deste Acórdão ao Ministério do Turismo (MTur) , para ciência, informando que a presente deliberação, acompanhada do Relatório e do Voto que a fundamenta, está disponível para a consulta no endereço www.tcu.gov.br/acordaos, além de esclarecer que, caso requerido, o TCU poderá fornecer sem custos as correspondentes cópias, de forma impressa.

Tomada de contas especial instaurada pelo Ministério do Turismo dos recursos federais repassados por intermédio do Convênio 1210/2010, firmado com aquele ministério e o Instituto Projeto Viver, com objeto São João Mió de Bão".

Segunda Câmara

Ministério do Turismo.

3. Interessados/Responsáveis:
3.1. Interessado: Tribunal de Contas da União.
3.2. Responsáveis: Instituto Projeto Viver (IPV), CNPJ 02.414.864/0001-85, e Sra. Luciana Rufino Araújo, CPF XXX.807.911-XX, presidente do IPV.

13.1. Ministros presentes: Ana Arraes (Presidente), Augusto Nardes (Relator), Aroldo Cedraz e Raimundo Carreiro.
13.2. Ministros-Substitutos presentes: Marcos Bemquerer Costa e André Luís de Carvalho.

AUGUSTO NARDES

Transcrevo a seguir, com os ajustes de forma pertinentes, instrução elaborada no âmbito da Secretaria de Controle Externo de Tomada de Contas Especiais (peça 48) , cujo encaminhamento teve a anuência de seu corpo diretivo (peças 49 e 50) e do Ministério Público junto ao TCU (peça 51) .
"INTRODUÇÃO
Cuidam os autos de tomada de contas especial instaurada pelo Ministério do Turismo (MTur) , em desfavor do Instituto Projeto Viver - IPV (CNPJ 02.414.864/0001-85) , sediado no Distrito Federal, e da Sra. Luciana Rufino Araújo (CPF XXX.807.911-XX) , presidente do IPV, em virtude da 'irregularidade na execução física e financeira' do Convênio 1210/2010 (Siconv 742115) , firmado com o Ministério do Turismo (MTur) , que tinha por objeto 'incentivar o turismo, por meio da implementação do projeto denominado 'São João Mió de Bão'', em Planaltina/DF e São Sebastião/DF (peça 1, p. 56-76) .
HISTÓRICO
O convênio foi firmado no valor de R$ 772.500,00, sendo R$ 710.000,00 à conta do concedente e R$ 62.500,00 referentes à contrapartida do convenente. Teve vigência inicial de 27/6/2010 até 28/8/2010, e prazo para prestação de contas de até trinta dias após o fim da vigência (em 27/9/2010) . Também previa prorrogação de ofício, em caso de atraso na liberação dos recursos. Tal liberação ocorreu em 23/9/2010 por meio das ordens bancárias 2010OB801372 e 2010OB801373, nos valores de R$ 300.000,00 e R$ 410.000,00, respectivamente (peça 1, p. 77) . 
Houve fiscalização in loco do convênio por parte do Ministério do Turismo, da qual resultou o relatório de fiscalização 273/2010, datado de 28/6/2010 (peça 1, p. 81-96) , no qual se concluiu que houve 'a efetiva execução do convênio'. A vigência do convênio se estendeu até 20/11/2010 (peça 1, p.78) .
A prestação de contas do convênio foi encaminhada ao MTur por meio do Ofício 4/2010, de 4/10/2010 (peça 1, p. 80) . Foram também encaminhadas justificativas pelo convenente, por meio dos ofícios 5/2014 e 1/2015 (peça 1, p. 130-132, 138-139) , em resposta às solicitações do concedente, realizadas mediante os ofícios 2685/2014 e 2715/2015 (peça 1, p. 121, 133) .
A prestação de contas e justificativas foram analisadas, resultando nas seguintes notas técnicas: 105/2011, de 1/4/2011 (peça 1, p. 98-104) , 574/2014, de 15/9/2014 (peça 1, p. 110-113) , e 734/2014, de 20/12/2014 (peça 1, p. 122-129) .
A última nota técnica opinou pela reprovação da prestação de contas, ensejando glosa total das despesas do convênio, decorrente de irregularidade na execução física e financeira.
Em relação à execução física, vários itens referentes a infraestrutura foram objeto de glosa, resultando na aprovação parcial. 	Quanto à execução financeira, foi considerada reprovada, tendo como base cópia de parte do Relatório de Auditoria Especial 00190.020860/2011-31 da CGU, 'em anexo nos autos às fls. 333 a 339', em que foram verificadas irregularidades na execução do convênio, a saber: 'indícios de irregularidade na emissão das notas fiscais, empresas diferentes emitindo notas fiscais com grafias análogas, estas mesma empresas concorreram na cotação, estes valores sempre com o valor igual ao do convênio' (peça 1, p. 124) . 
Por meio dos Ofícios 2684 e 2685/2015 (peça 1, p. 119-122) , o Ministério do Turismo notificou o IPV e a responsável, respectivamente, da reprovação da prestação de contas, requerendo a devolução da totalidade dos recursos repassados (R$ 710.000,00, em valores originais) .
Diante do não saneamento das irregularidades apontadas e da não devolução dos recursos, instaurou-se a Tomada de Contas Especial. No Relatório de Tomada de Contas Especial 371/2015 (peça 1, p. 157-161) , imputou-se a responsabilidade pelo débito supracitado à Sra. Luciana Rufino Araújo, presidente do Instituto Projeto Viver, uma vez que ela foi a gestora do convênio e a responsável pela realização das despesas com os recursos federais, devendo o referido Instituto responder de forma solidária.
O Relatório de Auditoria 2097/2015, da Controladoria Geral da União (Peça 1, p. 185-188) , reproduziu as constatações da Nota Técnica de Análise Financeira 734/2014 do MTur, concordando com a reprovação das contas e imposição do débito proposto. Após serem emitidos o Certificado de Auditoria, o Parecer do Dirigente e o Pronunciamento Ministerial (peça 1, p. 189-193) , o processo foi remetido a este Tribunal.
Na instrução inicial (peça 2) , foi constatado que o convenente apresentou a prestação de contas por meio do Ofício 4/2010, de 4/10/2010 (peça 1, p. 80) , porém tais elementos não constavam nos autos, tendo sido autuado apenas o referido ofício de encaminhamento. Também não foi inserida no processo a 'cópia de parte do Relatório de Auditoria Especial 00190.020860/2011-31 da CGU', que se localizava 'às fls. 333 a 339' do processo original do MTur, e que serviu de base para a análise da execução financeira do convênio.
Dessa forma, foi proposta a realização de diligência ao Ministério do Turismo para que encaminhasse a documentação referente à prestação de contas do Convênio 1210/2010 (Siconv 742115) , incluindo mídias eletrônicas relacionadas à comprovação da realização das apresentações artísticas, apresentada pelo Ofício 4/2010, de 4/10/2010 (peça 1, p. 80) , bem como a supracitada cópia de parte do Relatório da CGU.
A proposta foi acolhida e então promovida a diligência, mediante delegação de competência conferida pelo Relator, por meio do Ofício 941/2017-TCU/SECEX-PE, de 16/6/2017 (peça 4) .
Na última instrução técnica (peça 27) , analisando-se os documentos nos autos, concluiu-se pela necessidade de realização de citação das irregularidades abaixo, relativas aos responsáveis a seguir:
CITAÇÃO
a) Ocorrência: não comprovação da boa e regular aplicação dos recursos federais recebidos para execução do Convênio 1210/2010 (Siconv 742115) , firmado com o Ministério do Turismo (MTur) , e que tinha por objeto 'incentivar o turismo, por meio da implementação do projeto denominado 'São João Mió de Bão'', a ser realizado em Planaltina e São Sebastião;
a.1) Responsáveis solidários:
- Instituto Projeto Viver (IPV) , CNPJ 02.414.864/0001-85
- Sra. Luciana Rufino Araújo (CPF XXX.807.911-XX, presidente do IPV
b) Condutas:
b.1) contratação por inexigibilidade de licitação da empresa RC Assessoria e Marketing para fornecer os serviços referentes às atrações artísticas, em descumprimento da Cláusula Terceira - das obrigações dos partícipes - inciso II, alínea 'oo' do Termo de Convênio (dever de publicar contratos de exclusividade entre empresários e artistas) , bem como em afronta ao Acórdão 96/2008-TCU-Plenário, que exigem, quando da contratação de artistas consagrados, enquadrados na hipótese de inexigibilidade prevista no inciso III do art. 25 da Lei 8.666/1993, por meio de intermediários ou representantes, que seja apresentada cópia do contrato de exclusividade dos artistas com o empresário contratado, registrado em cartório;
b.2) não comprovação de que o montante pago à empresa RC Assessoria e Marketing em relação a cinco atrações artísticas ('Diego Valadares', 'Alan & Alison', 'Willian & Warley', 'Bruno & Matheus' e 'Banda Santa Cecília') foi efetivamente recebido por esses artistas, uma vez que não restou demonstrado vínculo  entre os mesmos e seus representantes, conforme estipulado nos Acórdão 1435/2017-TCU-Plenário e 2469/2017-TCU-Plenário, não restando comprovado o nexo causal entre os recursos recebidos e tais pagamentos, descumprindo-se o art. 63 da Lei 4.320/1964, art. 93, do Decreto Lei 200/1967, e inciso II do § 2º do art. 50 da Portaria Interministerial 127/2008, como evidenciado na nota técnica de reanálise financeira 734/2014, de 20/12/2014 (peça 1, p. 122-129) ;
	b.3) não comprovação da execução dos 'serviços prestados pelos seguranças e limpeza'; da utilização de unidades de iluminação e sonorização; e da realização do show de 'Marcus Vinicius e Daniel'; como evidenciado na nota técnica de reanálise 574/2014, de 15/9/2014 (peça 1, p. 110-113) ;
	VALOR ORIGINAL (R$) 
	DATA DA OCORRÊNCIA

	311.954,55
	27/09/2010

Em cumprimento ao pronunciamento da unidade (peça 29) , de 8/3/2018, foi efetuada a citação dos responsáveis, conforme delineado a seguir (vide despacho à peça 46) :
	Documento de notificação
	Data do ofício
	Data do recebimento do ofício
	Recebedor do Ofício
	Destinatário
	Origem do endereço
	Fim do Prazo para defesa

	Ofício 0414/2018-SEC-PE/SA
	21/3/2018
	2/4/2018
	Devolvido (destinatário desconhecido) 
	Instituto Projeto Viver
	Receita Federal
	n/a

	Ofício 0415/2018-SEC-PE/SA
	21/3/2018
	4/4/2018
	Adriano F de Almeida
	Sra. Luciana Rufino Araujo
	Receita Federal
	20/4/2018

	Ofício 0783/2018-SEC-PE/SA
	23/4/2018
	4/5/2018
	Adriano F de Almeida
	Instituto Projeto Viver
	Base CPF Presidente do Instituto
	22/5/2018

	Edital 0219/2019-SecexTCE
	2/12/2019
	3/12/2019
	n/a
	Instituto Projeto Viver
	n/a
	19/12/2019

Transcorrido o prazo regimental, os responsáveis acima permaneceram silentes, devendo ser considerados revéis, nos termos do art. 12, §3º, da Lei 8.443/1992.
EXAME TÉCNICO
Em exame, TCE instaurada pelo MTur em virtude da 'irregularidade na execução física e financeira' do Convênio 1210/2010 (Siconv 742115) , firmado com o Ministério do Turismo (MTur) , que tinha por objeto 'incentivar o turismo, por meio da implementação do projeto denominado 'São João Mió de Bão'', em Planaltina/DF e São Sebastião/DF (peça 1, p. 56-76) .
Da validade das notificações
Preliminarmente, cumpre tecer breves considerações sobre a forma como são realizadas as comunicações processuais no TCU. A esse respeito, destacam-se o art. 179, do Regimento Interno do TCU (Resolução 155, de 4/12/2002) e o art. 4º, inciso III, § 1º, da Resolução TCU 170, de 30 de junho de 2004, in verbis:
Art. 179. A citação, a audiência ou a notificação, bem como a comunicação de diligência, farse-ão:
I - mediante ciência da parte, efetivada por servidor designado, por meio eletrônico, fac-símile, telegrama ou qualquer outra forma, desde que fique confirmada inequivocamente a entrega da comunicação ao destinatário;
II - mediante carta registrada, com aviso de recebimento que comprove a entrega no endereço do destinatário;
III - por edital publicado no Diário Oficial da União, quando o seu destinatário não for localizado
 (...) 
Art. 3º As comunicações serão dirigidas ao responsável, ou ao interessado, ou ao dirigente de órgão ou entidade, ou ao representante legal ou ao procurador constituído nos autos, com poderes expressos no mandato para esse fim, por meio de:
I - correio eletrônico, fac-símile ou telegrama;
II - servidor designado;
III - carta registrada, com aviso de recebimento;
IV - edital publicado no Diário Oficial da União, quando o seu destinatário não for localizado, nas hipóteses em que seja necessário o exercício de defesa'.
Art. 4º. Consideram-se entregues as comunicações:
I - efetivadas conforme disposto nos incisos I e II do artigo anterior, mediante confirmação da ciência do destinatário;
II - realizadas na forma prevista no inciso III do artigo anterior, com o retorno do aviso de recebimento, entregue comprovadamente no endereço do destinatário;
III - na data de publicação do edital no Diário Oficial da União, quando realizadas na forma prevista no inciso IV do artigo anterior.
§ 1º O endereço do destinatário deverá ser previamente confirmado mediante consulta aos sistemas disponíveis ao Tribunal ou a outros meios de informação, a qual deverá ser juntada ao respectivo processo.
 (...) 
Bem se vê, portanto, que a validade da citação via postal não depende de que o aviso de recebimento seja assinado pelo próprio destinatário da comunicação, o que dispensa, no caso em tela, a entrega do AR em 'mãos próprias'. A exigência da norma é no sentido de o Tribunal verificar se a correspondência foi entregue no endereço correto, residindo aqui a necessidade de certeza inequívoca. 
Não é outra a orientação da jurisprudência do TCU, conforme se verifica dos julgados a seguir transcritos:
São válidas as comunicações processuais entregues, mediante carta registrada, no endereço correto do responsável, não havendo necessidade de que o recebimento seja feito por ele próprio (Acórdão 3648/2013-TCU-Segunda Câmara, Relator Ministro JOSÉ JORGE) ;
É prescindível a entrega pessoal das comunicações pelo TCU, razão pela qual não há necessidade de que o aviso de recebimento seja assinado pelo próprio destinatário. Entregandose a correspondência no endereço correto do destinatário, presume-se o recebimento da citação. (Acórdão 1019/2008-TCU-Plenário, Relator Ministro BENJAMIN ZYMLER) ;
As comunicações do TCU, inclusive as citações, deverão ser realizadas mediante Aviso de Recebimento - AR, via Empresa Brasileira de Correios e Telégrafos, bastando para sua validade que se demonstre que a correspondência foi entregue no endereço correto. (Acórdão 1526/2007-TCU-Plenário, Relator Ministro AROLDO CEDRAZ) .
A validade do critério de comunicação processual do TCU foi referendada pelo Supremo Tribunal Federal, nos termos do julgamento do MS-AgR 25.816/DF, por meio do qual se afirmou a desnecessidade da ciência pessoal do interessado, entendendo-se suficiente a comprovação da entrega do 'AR' no endereço do destinatário:
EMENTA: AGRAVO REGIMENTAL. MANDADO DE SEGURANÇA. DESNECESSIDADE DE INTIMAÇÃO PESSOAL DAS DECISÕES DO TRIBUNAL DE CONTAS DA UNIÃO. ART. 179 DO REGIMENTO INTERNO DO TCU. INTIMAÇÃO DO ATO IMPUGNADO POR CARTA REGISTRADA, INICIADO O PRAZO DO ART. 18 DA LEI nº 1.533/51 DA DATA CONSTANTE DO AVISO DE RECEBIMENTO. DECADÊNCIA RECONHECIDA. AGRAVO IMPROVIDO.
O envio de carta registrada com aviso de recebimento está expressamente enumerado entre os meios de comunicação de que dispõe o Tribunal de Contas da União para proceder às suas intimações.
O inciso II do art. 179 do Regimento Interno do TCU é claro ao exigir apenas a comprovação da entrega no endereço do destinatário, bastando o aviso de recebimento simples.
No caso vertente, a citação dos responsáveis se deu forma zelosa, em endereços constantes de base fidedigna, com a entrega do ofício comprovadamente no endereço do responsável, por meio de Aviso de Recebimento assinado por terceiros, ou por via editalícia, conforme quadro a seguir (vide despacho à peça 46) :
	Responsável
	EXPEDIÇÃO
	RECEBIMENTO

		Ofício TCU nº 
	Data do ofício
	Peça
	AR/Data/ ciência
	Peça
	Base consulta
	Peça

	Instituto Projeto Viver
	Ofício 0414/2018-SEC-PE/SA
	21/03/2018
	33
	02/04/2018
	38
	Receita Federal
	30, 35

	Sra. Luciana Rufino Araujo
	Ofício 0415/2018-SEC-PE/SA
	21/03/2018
	32
	04/04/2018
	39
	Receita Federal
	31

	Instituto Projeto Viver
	Ofício 0783/2018-SEC-PE/SA
	23/04/2018
	40
	04/05/2018
	41
	Base CPF Presidente do Instituto
	37

	Instituto Projeto Viver
	Edital 0219/2019-SecexTCE
	02/12/2019
	42
	03/12/2019
	43
	n/a
	n/a

Em relação à Sra. Luciana Rufino Araújo, a notificação se deu em seu endereço principal da base CPF da Receita Federal, com êxito (peças 31, 32 e 39) .
Já quanto ao Instituto IPV, a primeira tentativa de notificação enviada para o endereço constante da base CNPJ da Receita Federal foi devolvida por motivo de 'destinatário desconhecido' (peças 30, 35, 33 e 38) . Uma segunda tentativa foi enviada ao endereço da base CPF da Presidente do IPV, mas, considerando que a empresa não foi citada no seu próprio endereço da Receita Federal e que o ofício enviado ao representante legal não teve o AR assinado por ela (peças 37, 40 e 41) , optou-se pela citação por edital (peças 42 e 43) .
Desse modo, transcorridos os prazos para os responsáveis, deu-se sequência aos autos.
Da revelia do responsável
Nos processos do TCU, a revelia não leva à presunção de que seriam verdadeiras todas as imputações levantadas contra os responsáveis, diferentemente do que ocorre no processo civil, em que a revelia do réu opera a presunção da verdade dos fatos narrados pelo autor. Dessa forma, a avaliação da responsabilidade do agente não pode prescindir da prova existente no processo ou para ele carreada. 
Ao não apresentar sua defesa, os responsáveis deixaram de produzir provas da regular aplicação dos recursos sob sua responsabilidade, em afronta às normas que impõem aos gestores públicos a obrigação legal de, sempre que demandados pelos órgãos de controle, apresentarem os documentos que demonstrem a correta utilização das verbas públicas, a exemplo do contido no art. 93 do Decreto-Lei 200/67:
Quem quer que utilize dinheiros públicos terá de justificar seu bom e regular emprego na conformidade das leis, regulamentos e normas emanadas das autoridades administrativas competentes.
Mesmo a alegação de defesa não sendo apresentada, considerando o princípio da verdade material que rege esta Corte, procurou-se buscar, em manifestações do responsável na fase interna desta TCE, se havia algum argumento que pudesse ser aproveitado em favor dele. Assim, não foi localizado qualquer documento de defesa (em consonância com as observações do Relatório do Tomador de Contas Especial, peça 1, 160, tópico VII) . Logo, não há apresentação de justificativas plausíveis nem documentação apta a comprovar a boa e regular gestão dos recursos.
Da pretensão punitiva
Vale ressaltar que a pretensão punitiva do TCU, conforme Acórdão 1441/2016-TCU-Plenário, que uniformizou a jurisprudência acerca dessa questão, subordina-se ao prazo geral de prescrição indicado no art. 205 do Código Civil (CC) , que é de 10 anos, contado da data de ocorrência da irregularidade sancionada, nos termos do art. 189 do CC, sendo este prazo interrompido pelo ato que ordenar a citação, a audiência ou a oitiva do responsável. 
No caso em exame, não ocorreu a prescrição, uma vez que a irregularidade sancionada ocorreu em 27/9/2010 (data de origem do débito) , e o ato de ordenação da citação ocorreu em 8/3/2018 (peça 29) .
Do desfecho
Em se tratando de processo em que a parte interessada não se manifestou acerca das irregularidades imputadas, não há elementos para que se possa efetivamente aferir e reconhecer a ocorrência de boa-fé na conduta dos responsáveis, podendo este Tribunal, desde logo, proferir o julgamento de mérito pela irregularidade das contas, conforme os termos dos §§ 2º e 6º do art. 202 do Regimento Interno do TCU (Acórdão 2064/2011-TCU-Primeira Câmara - relator Min. Ubiratan Aguiar, 6.182/2011-TCU-1ª Câmara - relator Min. Weber de Oliveira, 4.072/2010-TCU-1ª Câmara - Relator Min. Valmir Campelo, 1.189/2009-TCU-1ª Câmara - Relator Min. Marcos Bemquerer, e 731/2008-TCU-Plenário - Relator Min. Aroldo Cedraz) .
Dessa forma, os responsáveis devem ser considerados revéis, nos termos do art. 12, §3º, da Lei 8.443/1992, devendo as contas do Instituto Projeto Viver (IPV) , CNPJ 02.414.864/0001-85, e da Sra. Luciana Rufino Araújo (CPF XXX.807.911-XX, presidente do IPV, serem julgadas irregulares, condenando-os ao débito apurado e aplicando-lhe a multa prevista no art. 57 da Lei 8.443/1992.
CONCLUSÃO
	Em face da análise promovida na seção 'Exame Técnico', verifica-se que os responsáveis não lograram comprovar a boa e regular aplicação dos recursos, e, instados a se manifestar, optaram pelo silêncio, configurando a revelia, nos termos do §3º, do art. 12, da Lei 8.443/1992. Ademais, inexistem nos autos elementos que demonstrem a boa-fé dos responsáveis ou a ocorrência de outras excludentes de culpabilidade.
Verifica-se também que não houve a prescrição da pretensão punitiva, conforme análise já realizada.
	Tendo em vista que não constam dos autos elementos que permitam reconhecer a boa-fé dos responsáveis, sugere-se que as suas contas sejam julgadas irregulares, nos termos do art. 202, § 6º, do Regimento Interno (RI/TCU) , com a imputação do débito atualizado monetariamente e acrescido de juros de mora, nos termos do art. 202, §1º do Regimento Interno (RI/TCU) , descontado o valor eventualmente recolhido, com a aplicação da multa prevista no art. 57 da Lei 8.443/1992 (LO/TCU) .
PROPOSTA DE ENCAMINHAMENTO
Diante do exposto, submetemos os autos à consideração superior, propondo ao Tribunal:
1.  considerar revéis o Instituto Projeto Viver (IPV) , CNPJ 02.414.864/0001-85, e a Sra. Luciana Rufino Araújo (CPF XXX.807.911-XX, presidente do IPV, para todos os efeitos, dando-se prosseguimento ao processo, com fulcro no art. 12, § 3º, da Lei 8.443/1992;
1.  julgar irregulares, nos termos dos arts. 1º, inciso I, 16, inciso III, alínea 'c', § 2º, da Lei 8.443/1992 c/c os arts. 19 e 23, inciso III, da mesma Lei, e com arts. 1º, inciso I, 209, inciso III, 210 e 214, inciso III, do Regimento Interno/TCU, as contas do Instituto Projeto Viver (IPV) , CNPJ 02.414.864/0001-85, e da Sra. Luciana Rufino Araújo (CPF XXX.807.911-XX, presidente do IPV, condenando-os ao pagamento da importância a seguir especificada, atualizada monetariamente e acrescida dos juros de mora, calculada a partir das datas discriminadas até a data da efetiva quitação do débito, fixando-lhes o prazo de quinze dias, para que comprovem, perante o Tribunal, o recolhimento da referida quantia aos cofres do Tesouro Nacional, nos termos do art. 23, inciso III, alínea 'a', da citada lei;
b.1) Quantificação do débito e data de origem:
	Valor original (R$) 
	Data da ocorrência

	311.954,55
	27/09/2010

Valor atualizado do débito (com juros) em 16/4/2020: R$ 654.029,73 (peça 47) 
1.  aplicar ao Instituto Projeto Viver (IPV) , CNPJ 02.414.864/0001-85, e à Sra. Luciana Rufino Araújo (CPF XXX.807.911-XX, presidente do IPV, individualmente, a multa prevista no art. 57 da Lei 8.443/1992 c/c o art. 267 do Regimento Interno, fixando-lhes o prazo de quinze dias, a contar da notificação, para que comprovem, perante o Tribunal (art. 214, III, a, do Regimento Interno do TCU) , o recolhimento da dívida aos cofres do Tesouro Nacional, atualizada monetariamente desde a data do acórdão que vier a ser proferido por este Tribunal até a do efetivo recolhimento, se paga após o vencimento, na forma da legislação em vigor;
1.  autorizar, desde logo, a cobrança judicial da dívida, caso não atendida a notificação, na forma do disposto no art. 28, inciso II, da Lei 8.443/1992;
1.  autorizar também, desde logo, se requerido, com fundamento no art. 28, inciso I, da Lei 8.443, de 1992 c/c o art. 217, §§ 1º e 2º do Regimento Interno, o parcelamento da dívida em até 36 parcelas, incidindo sobre cada parcela, corrigida monetariamente, os correspondentes acréscimos legais fixando- lhe o prazo de quinze dias, a contar do recebimento da notificação, para comprovar perante o Tribunal o recolhimento da primeira parcela, e de trinta dias, a contar da parcela anterior, para comprovar os recolhimentos das demais parcelas, devendo incidir sobre cada valor mensal, atualizado monetariamente, os juros de mora devidos, no caso do débito, na forma prevista na legislação em vigor, alertando ao responsável de que a falta de comprovação do recolhimento de qualquer parcela importará o vencimento antecipado do saldo devedor, nos termos do § 2º do art. 217 do Regimento Interno deste Tribunal;
1.  alertar os responsáveis de que a falta de comprovação do recolhimento de qualquer parcela importará o vencimento antecipado do saldo devedor, nos termos do § 2º do art. 217 do Regimento Interno deste Tribunal; 
1.  enviar cópia do Acórdão a ser prolatado, bem como do Relatório e do Voto que o fundamentarem, à Procuradoria da República no Distrito Federal, nos termos do § 3º do art. 16 da Lei 8.443/1992 c/c o § 7º do art. 209 do Regimento Interno do TCU, para adoção das medidas cabíveis;
1.  enviar cópia do Acórdão que vier a ser proferido ao Ministério do Turismo (MTur) e aos responsáveis, para ciência, informando que a presente deliberação, acompanhada do Relatório e do Voto que a fundamenta, está disponível para a consulta no endereço www.tcu.gov.br/acordaos, além de esclarecer que, caso requerido, o TCU poderá fornecer sem custos as correspondentes cópias, de forma impressa."
	
É o Relatório.

não há.

Procurador Marinus Eduardo De Vries Marsico.

TOMADA DE CONTAS ESPECIAL. CONVÊNIO. PROJETO "SÃO JOÃO MIÓ DE BÃO". NÃO COMPROVAÇÃO DA REGULAR APLICAÇÃO DOS RECURSOS. CITAÇÃO REGULAR. REVELIA. IRREGULARIDADE DAS CONTAS. DÉBITO E MULTA.

TOMADA DE CONTAS ESPECIAL (TCE)

Secretaria de Controle Externo de Tomada de Contas Especial (SecexTCE).

Trata-se de tomada de contas especial instaurada pelo Ministério do Turismo, em desfavor 
do Instituto Projeto Viver - IPV e da presidente da entidade, Sra. Luciana Rufino Araújo, em virtude de irregularidades nas prestações de contas dos recursos federais repassados por intermédio do Convênio 1210/2010, firmado com aquele ministério, que tinha por objeto incentivar o turismo por meio do projeto denominado "São João Mió de Bão", em Planaltina/DF e São Sebastião/DF (peça 1, p. 56-76) , com vigência estipulada para o período de 27/6/2010 a 28/8/2010.
O convênio foi firmado no valor de R$ 772.500,00, sendo R$ 710.000,00 à conta do concedente e R$ 62.500,00 referentes à contrapartida do convenente. A liberação dos recursos ocorreu em 23/9/2010, nos valores de R$ 300.000,00 e R$ 410.000,00, respectivamente.
No âmbito do Tribunal, os responsáveis foram regularmente citados pela irregularidade a seguir especificada, conforme instrução à peça 48: 
"Ocorrência: não comprovação da boa e regular aplicação dos recursos federais recebidos para execução do Convênio 1210/2010 (Siconv 742115) , firmado com o Ministério do Turismo (MTur) , e que tinha por objeto "incentivar o turismo, por meio da implementação do projeto denominado 'São João Mió de Bão'", a ser realizado em Planaltina e São Sebastião;
Os responsáveis foram citados nos endereços constantes da base de dados da Receita Federal para que apresentassem alegações de defesa e/ou recolhessem aos cofres públicos os valores mencionados no relatório que antecede este voto, em razão da não comprovação da boa e regular utilização dos recursos federais recebidos (peças 32 e 33) . 
Ante o insucesso da tentativa de citação pessoal do Instituto Projeto Viver, a Secretaria de Controle Externo de Tomada de Contas Especiais (SecexTCE) efetivou a sua citação por edital, conforme peça 42.
Mesmo assim, embora citados de forma regular e válida, os responsáveis permaneceram silentes, apesar da ciência das irregularidades que lhes foram imputadas. Dessa forma, ficaram caracterizadas suas revelias, nos termos do art. 12, § 3º, da Lei nº 8.443/1992, cabendo, assim, dar prosseguimento ao processo.
A unidade técnica, em posicionamento uniforme (peças 48 a 50) , propõe o julgamento pela irregularidade de suas contas, com a condenação pelo pagamento do débito no valor parcial dos recursos repassados (R$ 311.954,55) e a aplicação da multa prevista no art. 57 do RI/TCU
O Ministério Público junto ao TCU, na pessoa do Procurador Marinus Eduardo de Vries Marsico, concorda com o entendimento da SecexTCE (peça 51) . 
No mérito, acolho na íntegra o encaminhamento proposto pela unidade técnica e pelo douto Parquet, cujos fundamentos incorporo às minhas razões de decidir, sem prejuízo dos breves comentários a seguir.
Verifico da instrução técnica que as irregularidades estão adequadamente consubstanciadas e representam substrato factual para o julgamento das contas dos responsáveis, porquanto não lograram comprovar a boa e regular aplicação dos recursos federais repassados pelo Ministério do Turismo, por intermédio do Convênio 1210/2010.
Igualmente, concordo com a unidade técnica quando atribui responsabilidade ao Instituto Projeto Viver (IPV) e à Sra. Luciana Rufino Araújo, presidente do IPV, uma vez que os responsáveis geriram os recursos conveniados, sem que tenha apresentado documentação apta a demonstrar a boa e regular aplicação da totalidade dos recursos, conforme adequadamente detalhado pelo exame técnico e ratificado pelo Ministério Público junto ao TCU.
Com efeito, a instrução técnica consignou os elementos necessários para caracterizar as condutas dos responsáveis, o nexo de causalidade entre as condutas e as irregularidades geradoras do dano, conforme resumido na peça instrutiva e reproduzido no relatório que antecede este voto. 
Além disso, o valor do dano foi adequadamente quantificado, especificados os correspondentes valores nominais e as respectivas datas de ocorrência, nos termos da legislação de regência, conforme expresso na instrução técnica que orientou a citação do responsável (peça 27) , bem como na instrução de mérito, reproduzida no relatório que antecede este voto.
Ressalto que, para cálculo do débito, a unidade técnica analisou detalhadamente quais os representantes de artistas tinham legitimidade para representar as bandas (peça 27, p. 6-8) , em conformidade com a jurisprudência mais recente deste Tribunal.
Concordo, também, com o exame técnico, quando propõe, com a anuência do Ministério Público junto ao TCU que, diante da revelia dos dois responsáveis, e inexistindo nos autos elementos que permitam concluir pela ocorrência de boa-fé ou de outros excludentes de culpabilidade em suas condutas, as suas contas sejam julgadas irregulares e que eles sejam condenados em débito, bem como que lhes seja aplicada a multa prevista no art. 57 da Lei 8.443/1992.
Pode-se verificar que os responsáveis afrontaram jurisprudência pacífica desta Corte no sentido de que "é dever do gestor público trazer elementos probatórios consistentes, coerentes e suficientes, que demonstrem, de forma inequívoca, o bom e correto emprego das verbas geridas, de acordo com as normas pertinentes" (v.g. Acórdão 2435/2015-TCU-Plenário e 1.577/2014-2ª Câmara) .
Por fim, concordo com o exame técnico quando aponta que não ocorreu a prescrição punitiva do Tribunal no presente caso. 
Acerca desse tema, o Plenário desta Corte fixou o entendimento de que o Tribunal está subordinado ao prazo decenal de prescrição indicado no art. 205 do Código Civil, contado a partir do fato gerador, e de que o ato que ordenar a citação, a audiência ou oitiva da parte interrompe a prescrição, nos termos do art. 202, inciso I, do Código Civil (Acórdão 1441/2016-TCU-Plenário) .
	Ante todo o exposto, em linha com os pareceres da unidade técnica e do Ministério Público junto ao TCU, voto no sentido de que o Tribunal acolha a minuta de acórdão que ora submeto ao Colegiado.
TCU, Sala das Sessões Ministro Luciano Brandão Alves de Souza, em 28 de julho de 2020.
Ministro JOÃO AUGUSTO RIBEIRO NARDES 
Relator